【裁判字號】    95,上易,1
【裁判日期】    950517
【裁判案由】    分配表異議之訴
【裁判全文】
臺灣高等法院民事判決                   95年度上易字第1號
上  訴  人  丙○○
訴訟代理人  甲○○
被  上訴人  乙○○
上列當事人間分配表異議之訴事件，上訴人對於中華民國94年10
月26日台灣台北地方法院94年度訴字第2134號第一審判決提起上
訴，經本院於95年5月3日言詞辯論終結，並判決如下：
    主  文
上訴駁回。
第二審訴訟費用由上訴人負擔。
    事實及理由
一、上訴人主張：
  (一)上訴人曾借予訴外人游玉蘭新臺幣（下同） 1,000,000元，
    並約定違約金為日息每10,000元以20元計算，由游玉蘭簽發
    同面額本票交予上訴人，且上訴人復就游玉蘭所有坐落於台
    北市○○區○○段2小段376地號土地所有權應有部分 1,000
    之26及其上第394建號，門牌號碼台北市○○區○○路107巷
    1弄19號5樓房屋所有權全部（以下簡稱本案標的物）辦理第
    二順位最高限額抵押權之設定登記，權利價值為 1,200,000
    元。嗣因游玉蘭未能清償欠款，上訴人遂以台灣台北地方法
    院（以下簡稱台北地院）91年度票字第 49288號本票准予強
    制執行之裁定為執行名義，聲請台北地院民事執行處以92年
    度執字第4541號執行事件查封拍賣本案標的物。嗣前開本案
    標的物經拍定後，上訴人連同本金及違約金之債權額確定為
    3,926,000 元，因民事執行處通知實行抵押權，上訴人遂以
    第二順位抵押權人身分就債權額 1,200,000元參與分配優先
    受償外，其餘債權額 2,726,000元應列入一般債權，就其他
    優先債權人受償後之拍賣價款即 1,256,453元部分與其他普
    通債權人之債權平均受償，即上訴人此部分應可受償840,46
    5元。 詎台北地院民事執行處所為分配表計算書雖就上訴人
    以第二順位抵押權人身分參與分配之部分足額分配，然就優
    先債權人受償後之剩餘價款1,256,453元卻全部分配予被上
    訴人即普通債權人乙○○。上訴人對於台北地院民事執行處
    所為之分配表之計算有異議，而被上訴人亦對於上訴人之主
    張為反對之陳述，上訴人遂於法定期間內提起本件訴訟。
  (二)強制執行法第34條第2 項規定「依法對於執行標的物有擔保
    物權或優先受償權之債權人，不問其債權已否屆清償期，應
    提出其權利證明文件，聲明參與分配。」，可知同一執行標
    的物，具擔保物權之債權人之債權，並無法律規定將之分割
    為有執行名義與無執行名義 2種。依辦理強制執行應行注意
    事項第14項第 3款「執行名義為拍賣抵押物或質物之裁定，
    如拍賣結果不足清償抵押權或質權所擔保之債權者，其不足
    金額，須另行取得執行名義，始得對債務人其他財產執行，
    不得依本條發給憑證。」規定，正說明有擔保物權的債權，
    針對執行標的物不須取得執行名義，但對債務人之其他財產
    無執行名義，所以不足清償部分須取得執行名義才能執行。
  (三)上訴聲明：
    1.原判決廢棄。
    2.台北地院92年度執字第4541號強制執行事件對上訴人之分
      配金額應由1,200,000元更正為2,040,465元。
二、被上訴人則以：
  (一)上訴人之執行名義為台北地院91年票字第 49288號民事裁定
    ，依裁定主文所載︰「相對人（即訴外人游玉蘭）於民國89
    年11月30日簽發之本票內載憑票支付聲請人（即上訴人）之
    新台幣100萬元，得為強制執行。聲請人其餘聲請駁回。」
    以及本票之記載欄中並無違約金之約定等情，足見上訴人對
    訴外人游玉蘭之債權僅為100萬元而已， 並無其他債權存在
    。縱認上訴人與游玉蘭間確有違約金之約定，惟連同本金、
    違約金債權就超過最高限額抵押權最高限額 120萬元之債權
    部分，因於聲請本票強制執行裁定時經法院裁定駁回，致未
    取得執行名義，依強制執行法第34條之規定，即不得列入本
    件分配表中分配。如認上訴人違約金債權確實存在且亦可參
    與分配，惟其主張之違約金係以每日每萬元以20元計算，而
    上訴人之本金債權為100萬元，其1年之違約金即為73萬元，
    顯屬過高，應予酌減。復因上訴人係在90年10月30日提示本
    票未獲付款，依票據法第124條準用第85條第1項規定，其自
    提示後始得行使追索權，因此上訴人違約金請求權亦應自90
    年10月30日起算，台北地院民事執行處誤以89年11月28日作
    為上訴人違約金之起算日，並據而製作分配表，即有違誤，
    其債權應扣除672,000元。
  (二)上訴人於言詞辯論期日提出之台北地院所發支付命令，係在
    原法院判決以後始取得之執行名義等語置辯。
  (三)答辯聲明：上訴駁回。
三、兩造不爭執之事實：
  (一)上訴人與訴外人游玉蘭於89年11月28日簽訂土地及建築改良
    物抵押權設定契約書，將游玉蘭所有之本案標的物，設定最
    高限額 120萬元之抵押權予被上訴人，存續期間（即債務發
    生期間）自89年11月28日起至92年11月27日止，違約金為每
    逾1 日每萬元以20元計算，債務清償日期依照各個債務契約
    之約定，並辦妥抵押權設定登記在案，嗣游玉蘭於89年11月
    30日向上訴人借款100萬元，並簽發台北地院91年票第49288
    號本票裁定所示之同面額之本票1紙交上訴人， 惟上訴人於
    90年10月30日提示前揭本票未獲付款，遂向法院取得前開本
    票准予強制執行之裁定，據以聲請拍賣本案標的物，經台北
    地院民事執行處以92年度執字第4541號強制執行事件拍賣本
    案標的物，並於94年2月5日製作分配表。
  (二)上訴人於94年 2月18日收受執行法院通知對分配表表示意見
    之書函，上訴人異議，經被上訴人於94年4月7日表示不同意
    上訴人之異議，上訴人遂於94年4月8日提起本件訴訟。
  (三)上訴人就台北地院民事執行處92年度執字第4541號強制執行
    事件於94年2月5日製作分配表中，確可依其與游玉蘭締結之
    最高限額抵押權契約之內容，以第二順位抵押權人之資格優
    先受償120萬元。
五、兩造在第一審法院曾協議並簡化爭點，惟既經第一審法院判
    決上訴人敗訴，則本院僅就繫屬於本院上訴人主張之爭點(一)
    上訴人與游玉蘭間就借貸款100萬元曾否約定違約金？ (二)上
    訴人就優先受償120萬元外， 如有普通債權可以主張，其普
    通債權部分得否列入分配表，而與被上訴人就拍賣本案標的
    物後扣除優先受償價款外之其餘拍賣所得1,256,453元平均
    受償？此二爭點為論斷，未繫屬於本院者則不贅述：
  (一)上訴人與游玉蘭間就借貸款100萬元有約定違約金：
    兩造對於游玉蘭簽發之本票乃為上訴人與游玉蘭間因借貸所
    交付之憑證，而為本件抵押權所擔保之債權等情並無爭執，
    揆諸上訴人與游玉蘭締結上開抵押權設定契約書之日期係在
    89年11月28日，並於其上之「權利存續期間」書明「自民國
    89年1月28日起至民國92年11月27日止」，而 「債務清償日
    期」欄並已明確記載「按照各個債務契約所約定之清償日期
    」、違約金欄復敘明「每逾壹日每萬元以新臺幣貳拾元整計
    算」，而「利息」、「遲延利息」等則均記載為「無」，可
    見上訴人與游玉蘭間已合意就彼此間於89年1 月28日起至92
    年11月27日間所生金錢之債，雖無利息、遲延利息之約定，
    但游玉蘭仍必須於遲延履行時依上開約款內容給付違約金。
    則游玉蘭於抵押權存續期間內之89年11月30日向上訴人借款
    100萬 元並簽發交付同額本票，自需依前揭約款內容，於遲
    延履行時，給付上訴人每逾1 日每萬元以新臺幣20元計算之
    違約金。而被擔保債權，其利息、遲延利息、違約金於確定
    時（即存續期間屆滿）已發生者，如與債權原本合計未逾最
    高限額時，本即可記入被擔保債權，甚至於確定後發生者，
    如未逾最高限額，亦為擔保效力所及。何況抵押權所擔保之
    債權，其種類及範圍，屬於抵押權之內容，依法如經登記，
    即生物權之效力。本件上訴人請求參與分配之違約金，既然
    已由兩造約定為抵押權擔保之債權範圍，並載明在抵押權設
    定契約書中，縱依分配表所載，有部分發生在抵押權存續期
    間之外（即92年11月27日以後之違約金），但只要連同本金
    合計未達最高限額 120萬元之範圍，其後所衍生之違約金債
    權仍為抵押權效力所及，亦即本金、違約金可繼續為業經登
    記之最高限額抵押權擔保效力所及，應無疑問。是以，縱訴
    外人游玉蘭交付上訴人本票上並無違約金之記載，然亦難憑
    此指稱上訴人所述違約金約定之情節不實。至於台北地院91
    年票字第 49288號民事裁定主文固未准予上訴人所為違約金
    之請求，然參酌該裁定其理由欄已載明「本件聲請除違約金
    非票款，聲請人無請求權」一節，可證前開裁定所以排除上
    訴人所為違約金之請求，無非因為前揭本票上並無該等違約
    金之約定所致，自不得倒因為果，徒以前開裁定主文所載內
    容，即否定上訴人違約金債權之存在。因此上訴人主張對於
    游玉蘭之債權包含前揭本票裁定准予強制執行之債權及其餘
    違約金債權等語，核屬有據，洵堪採信。
  (二)上訴人就優先受償 120萬元外，如有普通債權可以主張，其
    得列入之金額若干？
    1.上訴人起始固持本票准予強制執行之裁定作為執行名義，
      聲請拍賣游玉蘭所有之本案不動產，然按「依法對於執行
      標的物有擔保物權或優先受償權之債權人，不問其債權已
      否屆期，應提出其權利證明文件，聲明參與分配。」、「
      第二項之債權人不聲明參與分配，其債權金額又非執行法
      院所知者，該債權對於執行標的物之優先受償權，因拍賣
      而消滅，其已列入分配而未受清償部分，亦同」，強制執
      行法第34條第2項、第4項分別定有明文。亦即抵押權人於
      強制執行程序中如決定實行抵押權主張債權請求清償，即
      屬其權利之行使，蓋強制執行法第34條第 2項規定，依法
      對於執行標的物有擔保物權或優先受償權之債權人，不問
      其債權已否屆期，應提出其權利證明文件，聲明參與分配
      ，其目的乃在為貫徹強制執行之賸餘主義及塗銷主義，系
      爭債權屬實行抵押權性質，就經抵押權所擔保之債權範圍
      為限，優先受償，不生無執行名義之問題，因此台北地院
      民事執行處據此通知上訴人行使其抵押權，並於分配表中
      就其抵押權所擔保之120元債權列為第6次序之優先受償債
      權，有如前述，而就上訴人主張之債權超逾最高限額抵押
      權所擔保債權之範圍之部分，其超過部分，即無優先受償
      之權。
    2.惟上訴人主張其就得優先受償之債權120萬元外， 其餘無
      優先受償權利之債權2,726,000元（計算方法：3,926,000
      -1,200,000＝2,726,000） 應列為普通債權而與被上訴人
      就優先債權人分配所得之剩餘價款平均受償，此為被上訴
      人所否認。經查，上訴人前揭抵押權之行使，有如以抵押
      權人之身分參與分配，性質上與准許拍賣抵押物之非訟裁
      定近似，「僅具物之執行名義」，就抵押標的物所擔保之
      債權存否，並不具實體法上確定之效力，故形式上不受抵
      押權擔保之部分債權，即屬無執行名義之債權甚明，且此
      參之辦理強制執行事件應行注意事項第14項第3款 「執行
      名義為拍賣抵押物或質物之裁定，如拍賣結果不足清償抵
      押權或質權所擔保之債權者，其不足金額，『需另行取得
      執行名義』，始得對債務人之其他財產執行，不得依本條
      （按即強制執行法第27條）發給債權憑證」規定之解釋，
      亦足明瞭。則揆諸前開說明，上訴人就其前揭抵押權所擔
      保之債權120萬元以外之其餘債權2,726,000元即屬無執行
      名義之普通債權甚明。茲考之強制執行法第34條第1 項之
      反面解釋及辦理強制執行法應行注意事項第19項第2款「
      無執行名義之普通債權人聲明參與分配者，執行法院應即
      駁回之」之規定，執行法院未將上訴人前述未受分配之債
      權2,726,000元列入上述分配表內之普通債權欄內， 而准
      與被上訴人就優先債權人債權分配後之餘額之1,256,453
      元平均受償，即無不當。
    3.上訴人主張依強制執行法第34條第2 項之規定，可知同一
      執行標的物，具擔保物權之債權人之債權，並無法律規定
      將之分割為有執行名義與無執行名義 2種；且依辦理強制
      執行應行注意事項第14項第 3款之規定，亦可知有擔保物
      權的債權，針對執行標的物不須取得執行名義云云。惟查
      ，如前所述，上訴人起始固以本票裁定為執行名義拍賣本
      案標的物，嗣因上訴人為本案標的物之第二順位抵押權人
      ，遂以抵押權人之身分參與分配，法律既明文規定「有擔
      保物權之債權人，不問其債權已否屆清償期‧‧‧」當然
      係指「有擔保物權之債權」，上訴人有擔保物權之債權係
      120 萬元，就超過抵押權所擔保之債權，上訴人憑何參與
      分配，當然須取得執行名義，此乃無庸置疑之事，上訴人
      前開主張，洵無可採。
    4.上訴人於本院言詞辯論期日提出台北地院於95年2月8日所
      發之支付命令，其內容為游玉蘭應向上訴人清償2,726,00
      0元， 惟「他債權人參與分配者，應於標的物拍賣、變賣
      終結或依法交債權人承受之日1日前， 其不經拍賣或變賣
      者，應於當次分配表作成之日1日前，以書狀聲明之。
      」（強制執行法第32條第1項參照）， 系爭標的物業經拍
      定，上訴人無從參與分配甚明。
    5.綜上，上訴人主張台北地院92年度執字第4541號強制執行
      事件於94年2月5日制作之分配表。應將上訴人得受分配之
      債權金額更正為2,040,465元云云，即無理由。
六、綜上所述，上訴人之主張並不可採。是則原審為上訴人敗訴
    之判決，於法並無違誤。上訴意旨指摘原判決不當，求予廢
    棄改判，為無理由，應予駁回。
七、本件事證已臻明確，兩造其餘攻擊防禦方法，經審酌後，或
    與本件無涉，或與判決結果不生影響，毋庸一一論列。
八、據上論結，本件上訴為無理由，依民事訴訟法第449條第1項
    、第78條，判決如主文。
中    華    民    國    95    年     5    月     17   日
                  民事第二庭審判長法  官  吳謙仁
                                  法  官  李瓊蔭
                                  法  官  蘇瑞華
正本係照原本作成。
不得上訴。
中    華    民    國    95    年    5     月    18    日
                                  書記官  賴以真


司法院資訊處製作；財團法人民間司法改革基金會備份。
